---
title: "고용동향 내부 보고서"
date: "`r format(Sys.Date(), '%Y-%m-%d')`"
author: "고용동향 분석 파이프라인"
output:
  html_document:
    theme: flatly
    highlight: tango
    toc: true
    toc_float:
      collapsed: false
      smooth_scroll: true
    toc_depth: 3
    number_sections: false
    fig_width: 9
    fig_height: 4
    df_print: paged
params:
  run_id: ""
  period_start: ""
  period_end: ""
---

```{r setup, include=FALSE}
knitr::opts_chunk$set(
  echo    = FALSE,
  warning = FALSE,
  message = FALSE,
  fig.align = "center",
  out.width = "90%",
  dpi = 120
)

source("../analysis/00_config.R")

if (nchar(params$run_id)       > 0) RUN_ID       <- params$run_id
if (nchar(params$period_start) > 0) PERIOD_START <- params$period_start
if (nchar(params$period_end)   > 0) PERIOD_END   <- params$period_end

suppressPackageStartupMessages({
  library(dplyr)
  library(tidyr)
  library(ggplot2)
  library(scales)
  library(lubridate)
  library(glue)
  library(knitr)
  library(kableExtra)
  library(patchwork)
  library(stringr)
  library(purrr)
})

# ============================================================
# ── 정부 보고서 스타일 테마 ───────────────────────────────────
#    - 흰 배경, 테두리 박스, 수평 격자선만
#    - x축 YYYY\nMM 두 줄 포맷
#    - 범례 하단 박스형
#    - 색상: 흑/청/적 최소 조합 + 실선/점선 구분
# ============================================================
theme_gov <- function(base_size = 11) {
  theme_bw(base_size = base_size) +
  theme(
    plot.title         = element_text(face = "bold", size = base_size + 1,
                                      hjust = 0.5, margin = margin(b = 6)),
    plot.subtitle      = element_text(size = base_size - 1, hjust = 0.5,
                                      color = "grey40"),
    axis.title         = element_text(size = base_size - 1),
    axis.text          = element_text(size = base_size - 2, color = "black"),
    axis.text.x        = element_text(lineheight = 0.85),
    axis.ticks         = element_line(color = "black", linewidth = 0.3),
    panel.border       = element_rect(color = "black", linewidth = 0.4),
    panel.grid.major.x = element_blank(),
    panel.grid.major.y = element_line(color = "grey88", linewidth = 0.3),
    panel.grid.minor   = element_blank(),
    panel.background   = element_rect(fill = "white"),
    legend.position    = "bottom",
    legend.title       = element_blank(),
    legend.key.width   = unit(1.5, "cm"),
    legend.key.height  = unit(0.4, "cm"),
    legend.text        = element_text(size = base_size - 2),
    legend.background  = element_rect(color = "grey70", linewidth = 0.3),
    legend.margin      = margin(3, 6, 3, 6),
    strip.text         = element_text(face = "bold", size = base_size - 1),
    strip.background   = element_rect(fill = "grey92", color = "grey60")
  )
}

# x축: YYYY\nMM 두 줄 포맷
fmt_x_ym <- function(breaks_by = "2 months") {
  scale_x_date(date_breaks = breaks_by, date_labels = "%Y\n%m")
}

# 색상 상수
COL_BLK  <- "black"
COL_BLUE <- "#3366CC"
COL_RED  <- "#CC3333"
COL_GREY <- "#888888"
COL_ORG  <- "#E07800"
COL_GRN  <- "#336633"

# 수치 포매터
fmt_man    <- function(x) paste0(round(abs(x), 1), "만명")
fmt_pct    <- function(x, d=1) paste0(ifelse(x>=0,"+",""), round(x,d), "%")
fmt_pp     <- function(x, d=2) paste0(ifelse(x>=0,"+",""), round(x,d), "%p")
fmt_won    <- function(x) paste0(format(round(x/10000), big.mark=","), "만원")
fmt_comma  <- function(x) format(round(x), big.mark=",")
dir_k      <- function(x) if(is.na(x)) "변동" else if(x>0) "증가" else "감소"

# ============================================================
# ── BQ 로드 ──────────────────────────────────────────────────
# ============================================================
bq_safe <- function(tbl) {
  tryCatch(
    bq_query(glue(
      "SELECT * FROM `{BQ_PROJECT}.{BQ_DATASET}.{tbl}`
       WHERE run_id = '{RUN_ID}'"
    )),
    error = function(e) tibble()
  )
}

fs_wide <- bq_query(glue(
  "SELECT * FROM `{BQ_PROJECT}.{BQ_DATASET}.fs_wide`
   WHERE period >= '{PERIOD_START}' AND period <= '{PERIOD_END}'
   ORDER BY period"
)) |> mutate(period_date = as.Date(period_date))

fs_long <- bq_query(glue(
  "SELECT period, period_date, feature_name, feature_group, unit, value
   FROM `{BQ_PROJECT}.{BQ_DATASET}.fs_long`
   WHERE period >= '{PERIOD_START}' AND period <= '{PERIOD_END}'
   ORDER BY feature_name, period"
)) |> mutate(period_date = as.Date(period_date))

desc_stats   <- bq_safe("analysis_descriptive_stats")
stl_comp     <- bq_safe("analysis_stl_components")
stl_strength <- bq_safe("analysis_stl_strength")
acf_summary  <- bq_safe("analysis_acf_summary")
ccf_summary  <- bq_safe("analysis_ccf_summary")
fc_arima     <- bq_safe("analysis_forecast_arima")
fc_prophet   <- bq_safe("analysis_forecast_prophet")
fc_models    <- bq_safe("analysis_forecast_models")
yoy_summary  <- bq_safe("analysis_yoy_summary")

# 기준월
latest_period <- max(fs_wide$period)
prev_period   <- format(as.Date(paste0(latest_period,"-01")) %m-% months(1),  "%Y-%m")
yoy_period    <- format(as.Date(paste0(latest_period,"-01")) %m-% years(1),   "%Y-%m")

# 피처별 가장 최근 유효(non-NA) 기준월 반환
latest_valid_period <- function(feat) {
  if (!feat %in% names(fs_wide)) return(NA_character_)
  fs_wide |>
    filter(!is.na(.data[[feat]])) |>
    pull(period) |> max()
}

# 단일값 추출 — per 미지정 시 해당 피처의 최신 유효월 사용
gv <- function(feat, per=NULL) {
  if (is.null(per)) per <- latest_valid_period(feat)
  if (is.na(per))   return(NA_real_)
  v <- tryCatch(fs_wide |> filter(period==per) |> pull(any_of(feat)),
                error=function(e) NA_real_)
  if (length(v)==0 || all(is.na(v))) NA_real_ else v[1]
}

# 각 핵심 피처의 최신 유효 기준월 (텍스트 서술용)
latest_emp_period  <- latest_valid_period("kr_employed_total_sa_value")
latest_wage_period <- latest_valid_period("kr_wage_total_value")
latest_js_period   <- latest_valid_period("kr_jobseeker_new_value")

# YoY 절대차 계산 헬퍼 — 피처별 최신 유효월 기준 12개월 전과 비교
yoy_chg <- function(feat) {
  per <- latest_valid_period(feat)
  if (is.na(per)) return(NA_real_)
  per_yoy <- format(as.Date(paste0(per, "-01")) %m-% years(1), "%Y-%m")
  cur <- gv(feat, per)
  old <- gv(feat, per_yoy)
  if (is.na(cur) || is.na(old)) NA_real_ else cur - old
}

# 전년동월대비 차트 표시 기간: 최신월 기준 4년 전부터
yoy_cutoff <- as.Date(paste0(latest_period, "-01")) %m-% years(4)

cat("데이터 로드 완료\n")
```

---

> **분석 기간:** `r PERIOD_START` ~ `r PERIOD_END` &nbsp;|&nbsp;
> **최신 기준월:** `r latest_period` &nbsp;|&nbsp;

---

# 고용시장 현황

```{r situation-text, results='asis'}
# ══════════════════════════════════════════════════════════════
# 1~2페이지: 데이터 기반 자동 현황 텍스트 생성
# 보고서의 Compact 불릿 스타일 재현
# ══════════════════════════════════════════════════════════════

# 피처별 최신 유효월 & 전월/전년동월 계산
.emp_per   <- latest_valid_period("kr_employed_total_sa_value")
.emp_prev  <- if(!is.na(.emp_per)) format(as.Date(paste0(.emp_per,"-01")) %m-% months(1), "%Y-%m") else NA_character_
.emp_yoy   <- if(!is.na(.emp_per)) format(as.Date(paste0(.emp_per,"-01")) %m-% years(1),  "%Y-%m") else NA_character_

.wage_per  <- latest_valid_period("kr_wage_total_value")
.wage_prev <- if(!is.na(.wage_per)) format(as.Date(paste0(.wage_per,"-01")) %m-% months(1), "%Y-%m") else NA_character_

.js_per    <- latest_valid_period("kr_jobseeker_new_value")
.js_prev   <- if(!is.na(.js_per)) format(as.Date(paste0(.js_per,"-01")) %m-% months(1), "%Y-%m") else NA_character_

emp_sa_cur    <- gv("kr_employed_total_sa_value", .emp_per)
emp_sa_prev   <- gv("kr_employed_total_sa_value", .emp_prev)
emp_sa_mom    <- if(!is.na(emp_sa_cur)&&!is.na(emp_sa_prev)) emp_sa_cur-emp_sa_prev else NA_real_
emp_sa_yoy    <- yoy_chg("kr_employed_total_sa_value")
emp_sa_yoy_p  <- gv("kr_employed_total_sa_yoy_pct", .emp_per)

emp_male_yoy  <- yoy_chg("kr_employed_male_total_value")
emp_fem_yoy   <- yoy_chg("kr_employed_female_total_value")
emp_youth_yoy <- yoy_chg("kr_employed_youth_value")
emp_mfg_yoy   <- yoy_chg("kr_employed_mfg_sa_value")
emp_svc_yoy   <- yoy_chg("kr_employed_service_sa_value")
emp_con_yoy   <- yoy_chg("kr_employed_construction_sa_value")

.rate_per  <- latest_valid_period("kr_emprate_total_value")
.rate_prev <- if(!is.na(.rate_per)) format(as.Date(paste0(.rate_per,"-01")) %m-% months(1), "%Y-%m") else NA_character_
.rate_yoy  <- if(!is.na(.rate_per)) format(as.Date(paste0(.rate_per,"-01")) %m-% years(1),  "%Y-%m") else NA_character_

emprate_cur   <- gv("kr_emprate_total_value", .rate_per)
emprate_prev  <- gv("kr_emprate_total_value", .rate_prev)
emprate_yoy_v <- gv("kr_emprate_total_value", .rate_yoy)
emprate_mom   <- if(!is.na(emprate_cur)&&!is.na(emprate_prev)) emprate_cur-emprate_prev else NA_real_
emprate_yoy   <- if(!is.na(emprate_cur)&&!is.na(emprate_yoy_v)) emprate_cur-emprate_yoy_v else NA_real_

emprate_m_cur <- gv("kr_emprate_male_value")
emprate_f_cur <- gv("kr_emprate_female_value")

wage_cur      <- gv("kr_wage_total_value", .wage_per)
wage_yoy_p    <- gv("kr_wage_total_yoy_pct", .wage_per)

js_new_cur    <- gv("kr_jobseeker_new_value", .js_per)
js_new_yoy_p  <- gv("kr_jobseeker_new_yoy_pct", .js_per)
js_new_mom    <- {
  c <- gv("kr_jobseeker_new_value", .js_per)
  p <- gv("kr_jobseeker_new_value", .js_prev)
  if(!is.na(c)&&!is.na(p)) c-p else NA_real_
}

us_nf_cur     <- gv("us_nonfarm_total_sa_value")
us_nf_mom_p   <- gv("us_nonfarm_total_sa_mom_pct")

# ── 섹션 1: 취업자 수 ────────────────────────────────────────
cat("## 취업자 수\n\n")

# 첫 줄: 계절조정 총괄
if (!is.na(emp_sa_yoy) && !is.na(emp_sa_mom)) {
  cat(glue(
    "{ifelse(is.na(.emp_per), latest_period, .emp_per)} 취업자 수(계절조정)는 전년동월대비 **{fmt_man(emp_sa_yoy)} ",
    "{dir_k(emp_sa_yoy)}**하였으며, 전월대비 **{fmt_man(emp_sa_mom)} {dir_k(emp_sa_mom)}**\n\n"
  ))
}

# 성별
if (!is.na(emp_male_yoy) && !is.na(emp_fem_yoy)) {
  cat(glue(
    "- 성별로는 남성이 전년동월대비 **{fmt_man(emp_male_yoy)} {dir_k(emp_male_yoy)}**, ",
    "여성이 **{fmt_man(emp_fem_yoy)} {dir_k(emp_fem_yoy)}**\n\n"
  ))
}

# 산업별
ind_parts <- c()
if (!is.na(emp_mfg_yoy))
  ind_parts <- c(ind_parts, glue("제조업 {fmt_man(emp_mfg_yoy)} {dir_k(emp_mfg_yoy)}"))
if (!is.na(emp_svc_yoy))
  ind_parts <- c(ind_parts, glue("서비스업 {fmt_man(emp_svc_yoy)} {dir_k(emp_svc_yoy)}"))
if (!is.na(emp_con_yoy))
  ind_parts <- c(ind_parts, glue("건설업 {fmt_man(emp_con_yoy)} {dir_k(emp_con_yoy)}"))
if (length(ind_parts) > 0)
  cat(glue("- 산업별로는 {paste(ind_parts, collapse=', ')}\n\n"))

# 고용률
if (!is.na(emprate_cur)) {
  emp_r_str <- glue("계절조정 고용률(15세 이상)은 **{round(emprate_cur,1)}%**")
  if (!is.na(emprate_mom))
    emp_r_str <- paste0(emp_r_str, glue("로 전월 대비 **{fmt_pp(emprate_mom)}**"))
  if (!is.na(emprate_yoy))
    emp_r_str <- paste0(emp_r_str, glue(", 전년동월대비 **{fmt_pp(emprate_yoy)}**"))
  cat(glue("- {emp_r_str}\n\n"))

  if (!is.na(emprate_m_cur) && !is.na(emprate_f_cur)) {
    cat(glue(
      "- 원계열 기준 남성 고용률 **{round(emprate_m_cur,1)}%**, ",
      "여성 고용률 **{round(emprate_f_cur,1)}%**\n\n"
    ))
  }
}

# 청년
if (!is.na(emp_youth_yoy)) {
  cat(glue(
    "- 청년층(15~29세) 취업자는 전년동월대비 **{fmt_man(emp_youth_yoy)} {dir_k(emp_youth_yoy)}**\n\n"
  ))
}

# ── 섹션 2: 구직급여 ─────────────────────────────────────────
cat("\n## 구직급여 분석 결과\n\n")
if (!is.na(js_new_cur)) {
  js_str <- glue("{ifelse(is.na(.js_per), latest_period, .js_per)} 구직급여 신규 신청자 **{fmt_comma(js_new_cur)}명**")
  if (!is.na(js_new_yoy_p))
    js_str <- paste0(js_str, glue("으로 전년동월대비 **{fmt_pct(js_new_yoy_p)} {dir_k(js_new_yoy_p)}**"))
  if (!is.na(js_new_mom))
    js_str <- paste0(js_str, glue(", 전월대비 **{fmt_comma(abs(js_new_mom))}명 {dir_k(js_new_mom)}**"))
  cat(glue("- {js_str}\n\n"))
}

# ── 섹션 3: 임금 ─────────────────────────────────────────────
cat("\n## 임금 현황\n\n")
if (!is.na(wage_cur)) {
  wage_str <- glue("상용근로자 1인 이상 사업체 월평균 전체 임금 **{fmt_won(wage_cur)}**")
  if (!is.na(wage_yoy_p))
    wage_str <- paste0(wage_str, glue("으로 전년동월대비 **{fmt_pct(wage_yoy_p)} {dir_k(wage_yoy_p)}**"))
  cat(glue("- {wage_str}\n\n"))
}

# ── 섹션 4: 미국 ─────────────────────────────────────────────
cat("\n## 미국 고용현황\n\n")
if (!is.na(us_nf_cur)) {
  us_str <- glue("미국 비농업 취업자(계절조정) **{fmt_comma(us_nf_cur)}천명**")
  if (!is.na(us_nf_mom_p))
    us_str <- paste0(us_str, glue("으로 전월대비 **{fmt_pct(us_nf_mom_p)} {dir_k(us_nf_mom_p)}**"))
  cat(glue("- {us_str}\n\n"))
}

cat(glue("\n> 출처: KOSIS 경제활동인구조사 & 사업체노동력조사, BLS\n\n"))
```

---

# 전년동월대비 취업자 현황 {.tabset}

## 전체·남성·여성

```{r yoy-gender, fig.height=5.5, fig.width=9}
# ── 필요 컬럼 목록 ────────────────────────────────────────────
.emp_cols <- c("kr_employed_total_sa_value",
               "kr_employed_male_total_value",
               "kr_employed_female_total_value",
               "kr_emprate_total_value",
               "kr_emprate_male_value",
               "kr_emprate_female_value")

# ── fs_wide에서 안전하게 로드 (없는 컬럼 → NA) ───────────────
.base <- fs_wide |>
  select(period, period_date, any_of(.emp_cols)) |>
  arrange(period_date) |>
  filter(!is.na(period_date))        # period_date NA 행 제거

for (.c in .emp_cols) {
  if (!.c %in% names(.base)) .base[[.c]] <- NA_real_
}

# ── YoY 절대차 계산 ───────────────────────────────────────────
.yoy <- .base |>
  mutate(
    yoy_total  = kr_employed_total_sa_value    - dplyr::lag(kr_employed_total_sa_value,  12),
    yoy_male   = kr_employed_male_total_value   - dplyr::lag(kr_employed_male_total_value, 12),
    yoy_female = kr_employed_female_total_value - dplyr::lag(kr_employed_female_total_value, 12)
  ) |>
  filter(!is.na(yoy_total))

.pd <- .yoy |> filter(period_date >= yoy_cutoff)

# ── 이중축 차트 함수 ─────────────────────────────────────────
.make_dual <- function(df, bar_col, line_col, line_lab, title_str) {
  bv       <- df[[bar_col]]
  lv       <- if (line_col %in% names(df)) df[[line_col]] else rep(NA_real_, nrow(df))
  lv_ok    <- lv[!is.na(lv)]
  use_line <- length(lv_ok) >= 2 && diff(range(lv_ok)) > 0.01

  br <- range(bv, na.rm = TRUE)

  p <- ggplot(df, aes(x = period_date)) +
    geom_col(aes(y = .data[[bar_col]]),
             fill = "grey65", color = NA, width = 25) +
    geom_hline(yintercept = 0, linewidth = 0.6)

  if (use_line) {
    lr   <- range(lv_ok)
    pad  <- diff(br) * 0.08
    .sf  <- (diff(br) + 2 * pad) / diff(lr)
    .off <- (br[1] - pad) - lr[1] * .sf
    p <- p +
      geom_line(
        data = df |> mutate(.__lv = lv * .sf + .off),
        aes(y = .__lv, color = line_lab, linetype = line_lab),
        linewidth = 1.1, na.rm = TRUE
      ) +
      scale_color_manual(values = setNames(COL_BLUE, line_lab)) +
      scale_linetype_manual(values = setNames("solid", line_lab)) +
      scale_y_continuous(
        name     = "전년동월차 (만명)",
        sec.axis = sec_axis(
          transform = eval(bquote(~ (.x - .(.off)) / .(.sf))),
          name      = paste0(line_lab, " (%)")
        )
      ) +
      theme(axis.title.y.right = element_text(color = COL_BLUE, size = 9),
            axis.text.y.right  = element_text(color = COL_BLUE))
  } else {
    p <- p + scale_y_continuous(name = "전년동월차 (만명)")
  }

  p + scale_x_date(date_breaks = "6 months", date_labels = "%Y
%m") +
    labs(title = title_str, x = "날짜") +
    theme_gov()
}

# ── 렌더링 ───────────────────────────────────────────────────
if (nrow(.pd) == 0) {
  cat("> 전년동월 비교 데이터 없음 (12개월 이상 필요)")
} else {
  .p1 <- .make_dual(.pd, "yoy_total",  "kr_emprate_total_value",
                    "고용률(우)", "전체 전년동월대비 취업자 수 및 고용률")
  .p2 <- .make_dual(.pd, "yoy_male",   "kr_emprate_male_value",
                    "남성고용률(우)", "남성 전년동월대비 취업자 수 및 고용률")
  .p3 <- .make_dual(.pd, "yoy_female", "kr_emprate_female_value",
                    "여성고용률(우)", "여성 전년동월대비 취업자 수 및 고용률")
  print(.p1 / (.p2 | .p3))
}
```

## 산업별

```{r yoy-industry, fig.height=4, fig.width=9}
ind_map <- c(
  "kr_employed_mfg_sa_value"          = "제조업",
  "kr_employed_service_sa_value"      = "서비스업",
  "kr_employed_construction_sa_value" = "건설업",
  "kr_employed_it_sa_value"           = "정보통신",
  "kr_employed_finance_sa_value"      = "금융보험"
)

ind_df <- fs_wide |>
  select(period, period_date, any_of(names(ind_map))) |>
  arrange(period_date) |>
  pivot_longer(any_of(names(ind_map)), names_to="feature_name", values_to="val") |>
  group_by(feature_name) |>
  mutate(yoy_chg = val - lag(val, 12)) |>
  ungroup() |>
  filter(!is.na(yoy_chg)) |>
  mutate(label = ind_map[feature_name])

pd24i <- ind_df |> filter(period_date >= yoy_cutoff)

ind_cls <- c(COL_BLK, COL_BLUE, COL_RED, COL_ORG, COL_GRN)
ind_lty <- c("solid","solid","dashed","dashed","solid")
ind_lvl <- c("제조업","서비스업","건설업","정보통신","금융보험")

ggplot(pd24i |> filter(!is.na(label)),
       aes(x=period_date, y=yoy_chg,
           color=label, linetype=label, group=label)) +
  geom_line(linewidth=0.9) +
  geom_hline(yintercept=0, linewidth=0.5, color="black") +
  scale_color_manual(values=setNames(ind_cls, ind_lvl),
                     breaks=ind_lvl) +
  scale_linetype_manual(values=setNames(ind_lty, ind_lvl),
                        breaks=ind_lvl) +
  scale_y_continuous(labels=function(x) paste0(x,"만명")) +
  fmt_x_ym("6 months") +
  labs(title="전년동월대비 산업별 취업자",
       x="날짜", y="만명") +
  theme_gov()
```

## 연령별

```{r yoy-age, fig.height=4, fig.width=9}
age_map <- c(
  "kr_employed_youth_value"  = "청년(15~29)",
  "kr_employed_prime_value"  = "핵심(30~54)",
  "kr_employed_senior_value" = "고령(60+)"
)

age_df <- fs_wide |>
  select(period, period_date, any_of(names(age_map))) |>
  arrange(period_date) |>
  pivot_longer(any_of(names(age_map)), names_to="feature_name", values_to="val") |>
  group_by(feature_name) |>
  mutate(yoy_chg = val - lag(val, 12)) |>
  ungroup() |>
  filter(!is.na(yoy_chg)) |>
  mutate(label = age_map[feature_name])

pd24a <- age_df |> filter(period_date >= yoy_cutoff)

age_lvl <- c("청년(15~29)","핵심(30~54)","고령(60+)")
age_cls <- setNames(c(COL_BLK, COL_BLUE, COL_RED), age_lvl)
age_lty <- setNames(c("solid","dashed","solid"),    age_lvl)

ggplot(pd24a |> filter(!is.na(label)),
       aes(x=period_date, y=yoy_chg,
           color=label, linetype=label, group=label)) +
  geom_line(linewidth=0.9) +
  geom_hline(yintercept=0, linewidth=0.5, color="black") +
  scale_color_manual(values=age_cls, breaks=age_lvl) +
  scale_linetype_manual(values=age_lty, breaks=age_lvl) +
  scale_y_continuous(labels=function(x) paste0(x,"만명")) +
  fmt_x_ym("6 months") +
  labs(title="전년동월대비 연령별 취업자",
       x="날짜", y="만명") +
  theme_gov()
```

---

# 구직급여 분석

```{r jobseeker, fig.height=4, fig.width=9}
js_lvl <- c("신규 신청","지속 수급")
js_map <- c("kr_jobseeker_new_value"="신규 신청",
            "kr_jobseeker_ongoing_value"="지속 수급")

js_df <- fs_long |>
  filter(feature_name %in% names(js_map)) |>
  mutate(label=js_map[feature_name])

js_cls <- setNames(c(COL_BLK, COL_BLUE), js_lvl)
js_lty <- setNames(c("solid","dashed"),   js_lvl)

p_js <- ggplot(js_df |> filter(!is.na(value)),
               aes(x=period_date, y=value,
                   color=label, linetype=label, group=label)) +
  geom_line(linewidth=1.0) +
  scale_color_manual(values=js_cls, breaks=js_lvl) +
  scale_linetype_manual(values=js_lty, breaks=js_lvl) +
  scale_y_continuous(labels=function(x) paste0(fmt_comma(x),"명")) +
  fmt_x_ym("1 year") +
  labs(title="구직급여 신청·수급자 수", x="날짜", y=NULL) +
  theme_gov()

js_yoy_df <- fs_wide |>
  select(period, period_date, val=any_of("kr_jobseeker_new_value")) |>
  arrange(period_date) |>
  mutate(yoy=val-lag(val,12)) |>
  filter(!is.na(yoy))

p_js_yoy <- ggplot(js_yoy_df, aes(x=period_date, y=yoy)) +
  geom_col(fill="grey65", width=25) +
  geom_hline(yintercept=0, linewidth=0.5) +
  scale_y_continuous(labels=function(x) paste0(fmt_comma(x),"명")) +
  fmt_x_ym("1 year") +
  labs(title="신규 신청 전년동월차", x="날짜", y=NULL) +
  theme_gov()

p_js | p_js_yoy
```

---

# 임금 현황

```{r wage, fig.height=4, fig.width=9}
p_wage <- ggplot(
  fs_long |> filter(feature_name=="kr_wage_total_value", !is.na(value)),
  aes(x=period_date, y=value)) +
  geom_line(color=COL_BLK, linewidth=1.0) +
  scale_y_continuous(labels=function(x)
    paste0(format(round(x/10000), big.mark=","),"만 원")) +
  fmt_x_ym("1 year") +
  labs(title="전체임금총액(만 원)", x="날짜", y=NULL) +
  theme_gov()

wage_yoy_df <- fs_wide |>
  select(period, period_date, val=any_of("kr_wage_total_value")) |>
  arrange(period_date) |>
  mutate(yoy_pct=(val/lag(val,12)-1)*100) |>
  filter(!is.na(yoy_pct))

p_wage_yoy <- ggplot(wage_yoy_df, aes(x=period_date, y=yoy_pct)) +
  geom_col(fill="grey65", width=25) +
  geom_hline(yintercept=0, linewidth=0.5) +
  scale_y_continuous(labels=function(x) paste0(round(x,1),"%")) +
  fmt_x_ym("1 year") +
  labs(title="임금 전년동월비 (%)", x="날짜", y=NULL) +
  theme_gov()

p_wage | p_wage_yoy
```

---

# 미국 고용현황

```{r us-nonfarm, fig.height=4, fig.width=9}
us_df <- fs_wide |>
  select(period, period_date,
         any_of(c("us_nonfarm_total_sa_value","us_nonfarm_total_sa_mom_pct"))) |>
  arrange(period_date)

p_us <- ggplot(us_df |> filter(!is.na(us_nonfarm_total_sa_value)),
               aes(x=period_date, y=us_nonfarm_total_sa_value)) +
  geom_line(color=COL_BLK, linewidth=1.0) +
  scale_y_continuous(labels=function(x)
    paste0(format(round(x/1000,1), big.mark=","),"백만")) +
  fmt_x_ym("1 year") +
  labs(title="미국 비농업 취업자 수 (계절조정, 천명)", x="날짜", y=NULL) +
  theme_gov()

p_us_mom <- ggplot(us_df |> filter(!is.na(us_nonfarm_total_sa_mom_pct)),
                   aes(x=period_date, y=us_nonfarm_total_sa_mom_pct)) +
  geom_col(fill="grey65", width=25) +
  geom_hline(yintercept=0, linewidth=0.5) +
  scale_y_continuous(labels=function(x) paste0(round(x,2),"%")) +
  fmt_x_ym("1 year") +
  labs(title="전월대비 증감률 (%)", x="날짜", y=NULL) +
  theme_gov()

p_us | p_us_mom
```

```{r jolts, fig.height=4, fig.width=9}
jolts_map <- c("us_job_openings_sa_value"="채용공고",
               "us_hires_sa_value"       ="채용",
               "us_quits_sa_value"       ="자발적 이직",
               "us_layoffs_sa_value"     ="정리해고")
jolts_lvl <- c("채용공고","채용","자발적 이직","정리해고")
jolts_cls <- setNames(c(COL_BLK, COL_BLUE, COL_RED, COL_GREY), jolts_lvl)
jolts_lty <- setNames(c("solid","dashed","solid","dashed"),      jolts_lvl)

jolts_df <- fs_long |>
  filter(feature_name %in% names(jolts_map), !is.na(value)) |>
  mutate(label=jolts_map[feature_name])

ggplot(jolts_df,
       aes(x=period_date, y=value,
           color=label, linetype=label, group=label)) +
  geom_line(linewidth=0.9) +
  scale_color_manual(values=jolts_cls, breaks=jolts_lvl) +
  scale_linetype_manual(values=jolts_lty, breaks=jolts_lvl) +
  scale_y_continuous(labels=function(x)
    paste0(format(round(x/1000,1)),"백만")) +
  fmt_x_ym("1 year") +
  labs(title="미국 JOLTS — 채용공고·채용·이직 (천건, 계절조정)",
       x="날짜", y=NULL) +
  theme_gov()
```

---

# 온라인 선행지표 {.tabset}

## 네이버 DataLab

```{r naver-search, fig.height=4, fig.width=9}
srch_map <- c("kr_search_employment_value"      ="취업",
              "kr_search_jobchange_value"        ="이직",
              "kr_search_hiring_value"           ="채용",
              "kr_search_employment_youth_value" ="취업(20대)")
srch_lvl <- c("취업","이직","채용","취업(20대)")
srch_cls <- setNames(c(COL_BLK, COL_BLUE, COL_RED, COL_GREY), srch_lvl)
srch_lty <- setNames(c("solid","solid","dashed","dashed"),     srch_lvl)

srch_df <- fs_long |>
  filter(feature_name %in% names(srch_map), !is.na(value)) |>
  mutate(label=srch_map[feature_name])

ggplot(srch_df,
       aes(x=period_date, y=value,
           color=label, linetype=label, group=label)) +
  geom_line(linewidth=0.9) +
  scale_color_manual(values=srch_cls, breaks=srch_lvl) +
  scale_linetype_manual(values=srch_lty, breaks=srch_lvl) +
  fmt_x_ym("1 year") +
  labs(title="네이버 고용 관련 키워드 검색 지수 (0~100)",
       x="날짜", y="%") +
  theme_gov() +
  labs(caption="출처: 네이버 데이터랩")
```

## 구글 트렌드

```{r gtrend, fig.height=4, fig.width=9}
gt_map <- c("kr_gtrend_employment_value"  ="취업",
            "kr_gtrend_jobchange_value"   ="이직",
            "kr_gtrend_unemployment_value"="실업")
gt_lvl <- c("취업","이직","실업")
gt_cls <- setNames(c(COL_BLK, COL_BLUE, COL_RED), gt_lvl)
gt_lty <- setNames(c("solid","dashed","solid"),    gt_lvl)

gt_df <- fs_long |>
  filter(feature_name %in% names(gt_map), !is.na(value)) |>
  mutate(label=gt_map[feature_name])

ggplot(gt_df,
       aes(x=period_date, y=value,
           color=label, linetype=label, group=label)) +
  geom_line(linewidth=0.9) +
  scale_color_manual(values=gt_cls, breaks=gt_lvl) +
  scale_linetype_manual(values=gt_lty, breaks=gt_lvl) +
  fmt_x_ym("1 year") +
  labs(title="구글 트렌드 검색 지수",
       x="날짜", y="지수") +
  theme_gov()
```

---

# 시계열 분해 (STL) {.tabset}

## 계절·추세 강도 요약

```{r stl-strength}
if (nrow(stl_strength) > 0 && nrow(desc_stats) > 0) {
  stl_strength |>
    left_join(desc_stats |> select(feature_name, description_ko, feature_group),
              by="feature_name") |>
    select(feature_group, description_ko, n_obs,
           seasonal_strength, seasonal_label,
           trend_strength,    trend_label,
           n_remainder_anom) |>
    arrange(feature_group, desc(seasonal_strength)) |>
    mutate(across(c(seasonal_strength,trend_strength), ~round(.x,3))) |>
    rename(그룹=feature_group, 지표=description_ko, 관측수=n_obs,
           계절강도=seasonal_strength, 계절판정=seasonal_label,
           추세강도=trend_strength,    추세판정=trend_label,
           잔차이상치=n_remainder_anom) |>
    kable(caption="피처별 STL 계절·추세 강도") |>
    kable_styling(bootstrap_options=c("striped","hover","condensed"),
                  full_width=TRUE) |>
    collapse_rows(columns=1, valign="top")
} else {
  cat("> STL 데이터 없음")
}
```

## 주요 지표 STL 분해

```{r stl-decomp, fig.height=7, fig.width=9}
plot_stl <- function(feat, title_str) {
  d <- stl_comp |>
    filter(feature_name==feat) |>
    mutate(period_date = {
      p <- as.character(period)
      as.Date(ifelse(nchar(p) == 7, paste0(p, "-01"), p))
    })
  if (nrow(d)==0) return(NULL)

  mk <- function(y_col, y_lab, type="line") {
    p <- ggplot(d, aes(x=period_date))
    if (type=="line")
      p <- p + geom_line(aes(y=.data[[y_col]]),
                         color=COL_BLK, linewidth=0.8)
    else
      p <- p + geom_col(aes(y=.data[[y_col]]),
                        fill="grey65", width=25)
    p + fmt_x_ym("1 year") +
      labs(y=y_lab, x=NULL) + theme_gov()
  }

  (mk("observed","원계열") /
   mk("trend",   "추세") /
   mk("seasonal","계절성","col") /
   mk("remainder","잔차", "col")) +
  plot_annotation(title=title_str)
}

plot_stl("kr_employed_total_sa_value",
         "한국 전체 취업자 수 (계절조정) — STL 분해")
```

---

# 교차상관 분석 (CCF) — 선행지표

```{r ccf-bubble, fig.height=5, fig.width=9}
if (nrow(ccf_summary) > 0 && nrow(desc_stats) > 0) {
  ccf_p <- ccf_summary |>
    filter(best_lag != 0, best_ccf_abs >= 0.2) |>
    left_join(desc_stats |> select(feature_name,description_ko) |>
                rename(x_feature=feature_name, x_desc=description_ko), by="x_feature") |>
    left_join(desc_stats |> select(feature_name,description_ko) |>
                rename(y_feature=feature_name, y_desc=description_ko), by="y_feature") |>
    mutate(x_label=str_trunc(x_desc,16),
           y_label=str_trunc(y_desc,16))

  if (nrow(ccf_p)>0) {
    ggplot(ccf_p,
           aes(x=best_lag, y=y_label, size=best_ccf_abs, color=direction)) +
      geom_point(alpha=0.75) +
      geom_vline(xintercept=0, linetype="dashed", color="grey50") +
      scale_size_continuous(range=c(3,10), name="|r|") +
      scale_color_manual(values=c("정방향"=COL_BLUE,"역방향"=COL_RED),
                         name="방향") +
      labs(title="선행지표 버블차트",
           subtitle="버블 크기: |상관계수|  /  x>0: 선행",
           x="Lag (월)", y="타겟 지표") +
      theme_gov() +
      theme(axis.text.y=element_text(size=8))
  } else cat("> |r|≥0.2 선행지표 없음")
} else cat("> CCF 데이터 없음")
```

---

# 예측 (`r ARIMA_HORIZON`개월 전망)

```{r forecast, fig.height=8, fig.width=9}
FC_TARGETS <- c(
  "kr_employed_total_sa_value" = "한국 전체 취업자 (만명)",
  "kr_employed_youth_value"    = "청년 취업자 (만명)",
  "kr_wage_total_value"        = "월평균 임금 (원)",
  "kr_jobseeker_new_value"     = "구직급여 신규 신청 (명)",
  "us_nonfarm_total_sa_value"  = "미국 비농업 취업자 (천명)"
)

plot_fc <- function(feat, label) {
  .tmp <- fs_wide |> select(period_date, any_of(feat))
  if (feat %in% names(.tmp)) {
    .tmp <- rename(.tmp, value = !!sym(feat))
  } else {
    .tmp$value <- NA_real_
  }
  hist_d <- .tmp |> filter(!is.na(value))  # 전체 기간 사용
  safe_filter_fc <- function(df, .feat_name) {
    if (nrow(df) == 0 || !"feature_name" %in% names(df)) return(tibble())
    df |> filter(feature_name == .feat_name) |>
      mutate(period_date = {
        p <- as.character(period)
        as.Date(ifelse(nchar(p) == 7, paste0(p, "-01"), p))
      })
  }
  ar_d <- safe_filter_fc(fc_arima,   feat)
  pr_d <- safe_filter_fc(fc_prophet, feat)
  if (nrow(ar_d)==0 && nrow(pr_d)==0) return(NULL)

  p <- ggplot() +
    geom_line(data=hist_d, aes(x=period_date,y=value),
              color=COL_BLK, linewidth=1.0)
  if (nrow(ar_d)>0)
    p <- p +
      geom_ribbon(data=ar_d,
                  aes(x=period_date,ymin=lo_95,ymax=hi_95),
                  fill=COL_BLUE, alpha=0.12) +
      geom_line(data=ar_d,
                aes(x=period_date,y=forecast,color="ARIMA"),
                linewidth=0.9, linetype="dashed")
  if (nrow(pr_d)>0)
    p <- p +
      geom_ribbon(data=pr_d,
                  aes(x=period_date,ymin=lo_95,ymax=hi_95),
                  fill=COL_RED, alpha=0.08) +
      geom_line(data=pr_d,
                aes(x=period_date,y=forecast,color="Prophet"),
                linewidth=0.9, linetype="dotted")
  p +
    scale_color_manual(values=c("ARIMA"=COL_BLUE,"Prophet"=COL_RED)) +
    fmt_x_ym("6 months") +
    labs(title=label, x=NULL, y=NULL) +
    theme_gov() +
    theme(legend.position="right")
}

plots <- purrr::map2(names(FC_TARGETS), unname(FC_TARGETS), plot_fc)
plots <- Filter(Negate(is.null), plots)
if (length(plots) == 0) {
  cat("> 예측 데이터 없음")
} else if (length(plots) == 1) {
  print(plots[[1]])
} else {
  print(wrap_plots(plots, ncol=2))
}
```

---

# 부록

## 데이터 출처

| 소스 | 지표 | 제공 기관 |
|---|---|---|
| KOSIS (경제활동인구조사) | 취업자 수 (성·연령·산업별), 고용률 | 통계청 |
| KOSIS (사업체노동력조사) | 임금·근로시간 | 고용노동부 |
| KOSIS (고용행정통계) | 구직급여 신청·수급 동향 | 고용노동부 |
| BLS CES | 비농업 취업자·임금 (미국) | 미국 노동통계국 |
| BLS JOLTS | 채용공고·채용·이직 (미국) | 미국 노동통계국 |
| Naver DataLab | 취업·이직·채용 키워드 검색 지수 | 네이버 |
| Google Trends | 취업·이직·실업 검색 빈도 | Google |

## 분석 환경

```{r session-info}
si <- sessionInfo()
cat(glue(
  "R 버전: {si$R.version$version.string}\n",
  "분석 일시: {format(Sys.time(), '%Y-%m-%d %H:%M:%S KST')}\n",
  "분석 기간: {PERIOD_START} ~ {PERIOD_END}\n"
))
```

---

*본 리포트는 고용동향 분석 파이프라인에 의해 자동 생성됩니다.*
